臺灣士林地方法院民事判決　　　　　　 99年度簡上字第206號
上　訴　人　永豐商業銀行股份有限公司
法定代理人　邱正雄
訴訟代理人　馬康玲
　　　　　　郭帟志
　　　　　　丁世文
被上訴人　　陳秀枝
上列當事人間請求給付票款事件，上訴人對於中華民國99年11月
3 日本院內湖簡易庭99年度湖簡字第758 號第一審判決提起上訴
，本院於100 年6 月9 日言詞辯論終結，判決如下：
    主  文
上訴駁回。
第二審訴訟費用由上訴人負擔。
    事實及理由
一、上訴人起訴主張：
  (一)上訴人執有被上訴人簽發、發票日民國99年6 月25日、票面
    金額新臺幣（下同）16萬元、付款人華南商業銀行汐止分行
    、票號DD0000000 之支票（下稱系爭支票）1 紙，系爭支票
    係訴外人合記食品有限公司（下稱合記公司）背書轉讓予上
    訴人，作為擔保融資借款清償之用者，上訴人取得系爭支票
    時，包含金額在內之應記載事項均已完整記載。惟系爭支票
    經上訴人於99年6 月25日提示，竟因存款不足之理由遭退票
    ，經追索後仍未能獲償，為此爰依票據法律關係，請求被上
    訴人給付系爭支票票款16萬元及自99年6 月25日起至清償日
    止，按年息百分之6 計算之利息。
  (二)對被上訴人抗辯所為之陳述：
    1.上訴人既已提出系爭支票正本及退票理由單，理應推定系
      爭支票為發票人所作成且上訴人確為善意執票人，如被上
      訴人主張上訴人係惡意或有重大過失取得系爭支票，應由
      被上訴人負舉證責任。
    2.被上訴人自陳訴外人徐淳惠係於99年5 月28日遺失系爭支
      票，然其遲至同年6 月12日始提出遺失聲明書，並向警方
      報案，時間差距令人納悶；縱令系爭支票上金額欄非被上
      訴人或其授權之人填載完成，然上訴人為善意執票人，仍
      得依票據法第11條第2 項規定及同法第14條第1 項反面解
      釋，請求被上訴人給付系爭支票票款。
二、被上訴人則抗辯：伊因經商所需而簽發系爭支票，並於尚未
    填載票面金額前將之交予訴外人徐淳惠保管，被上訴人雖親
    自於系爭支票上填載發票日及用印，惟未填載金額；嗣訴外
    人徐淳惠於99年5 月28日不慎遺失系爭支票。而上訴人提出
    之系爭支票，其票面金額係以印刷而非手寫方式記載，與被
    上訴人向來以手寫方式開立票據之習慣不符，顯見系爭支票
    之票面金額非被上訴人所填載，被上訴人既未於系爭支票上
    記載金額，系爭支票即因欠缺應記載事項而無效，是被上訴
    人自無庸就系爭支票負票據法之責任等語。
三、原審為上訴人全部敗訴之判決，上訴人不服，提起上訴，並
    上訴聲明：1.原判決癈棄；2.被上訴人應給付上訴人16萬元
    ，及自99年6 月25日起至清償日止，按年息百分之6 計算之
    利息；被上訴人則聲明：上訴駁回。
四、本院之判斷：
    本件兩造所爭執者，厥為：(一)系爭支票是否為無效票據？(二)
    上訴人得否依票據法第11條第2 項規定及同法第14條第1 項
    反面解釋，對被上訴人行使票據權利？經查：
  (一)關於系爭支票是否為無效票據部分：
    1.按支票應記載一定之金額，由發票人簽名；欠缺本法所規
      定票據上應記載事項之一者，其票據無效。票據法第125
      條第1 項第2 款及第11條第1 項本文分別定有明文。次按
      所謂空白授權票據，係指票據行為人，以留由執票人日後
      補充之意思，特意不記載票據應記載事項之全部或一部，
      而發行未完成票據之謂。準此，發票人所簽發之支票，倘
      未經其本人記載一定之金額、欠缺票據法所定之應記載事
      項，發票人亦未授權他人補充記載一定之金額、非屬空白
      授權票據者，該支票即為無效票據。
    2.上訴人主張訴外人合記公司於99年5 月26日持系爭支票向
      上訴人辦理票據融資，上訴人收受系爭支票時，系爭支票
      已用印完畢並已填寫發票日期及金額等語，被上訴人對於
      其有於系爭支票用印及填寫發票日期乙節固不爭執，惟辯
      稱其尚未簽發完成系爭支票，因系爭支票上之應記載事項
      即金額伊尚未填寫，且伊亦未授權他人填載票面金額等語
      ，經查：
      (1)證人徐淳惠於另案刑事偵查中陳稱：「我是於99年5 月
        25日下午13時30分左右去找朋友陳秀枝（按即原告）準
        備要外出北市○○區○○路二段找之前房東談房屋租約
        問題，因陳秀枝沒帶皮包就將支票放在我身上，出門時
        臨時房屋裝修工人要整修房屋，我們就沒有去北市，之
        後我也回汐止住處... 遺失支票面額為空白... 該遺失
        支票提示人合記公司黃聖文我不認識，但我知道黃聖文
        是王佳珊的先生，遺失支票是王佳珊在跟我對帳時拾獲
        的。支票面額不是我寫的。…」等語（見臺灣士林地方
        法院檢察署99年度偵字第10917 號卷第8 至10頁），及
        於本院審理時證稱：「陳秀枝將支票交給我時，票上有
        寫日期及簽名，但沒有寫金額。因為當天是要拿支票要
        和房東談租約的事情，是因被上訴人將該租約讓給我，
        所以要和房東談租金的事。」、「系爭支票我都放在我
        的皮包，不知道何時弄不見，被上訴人於99年5 月28日
        打電話要我拿支票給他，我當時發現已經找不到支票，
        被上訴人向我表示，希望我趕緊找支票，如果真的找不
        到，他就要去辦掛失止付..」、「我和王佳珊99年5 月
        初到26日或28日每天都有見面，99年5 月28日我和王佳
        珊兩個人坐在85度C ，且我有去上廁所，因此我回想當
        時王佳珊才有可能偷支票... 」等語（見本院卷第73-7
        4 頁），核與被上訴人於本院審理時陳稱：「我轉讓便
        當店給徐淳惠，因為徐淳惠一直沒有繳納房租，但當時
        簽立租約的人是我，所以便當店房屋承租違約問題要與
        房東談，所以才帶系爭支票過去，因為99年5 月25日當
        天家裡整修我沒帶皮包，我把系爭支票放在徐淳惠身上
        要一起去找房東談，但後來因工人來談整修問題，所以
        我也沒有去找房東，徐淳惠也沒有去找房東，支票也沒
        有還我，但當天我有打電話給徐淳惠要他把支票保管好
        ，徐淳惠表示他知道。... 」、「系爭支票我當時已經
        記載發票日及在發票欄蓋章。未填載金額是因為房租有
        涉及違約問題，所以違約金金額、水電費還要與房東談
        ，尚未確定，所以才沒有記載票面金額。」等語（見本
        院卷第48頁正反面）相符，則由證人徐淳惠上開證述可
        知，被上訴人將系爭支票交予證人徐淳惠保管時，僅有
        蓋印及填載發票日期，且因與房東間租屋之違約金金額
        尚未談妥，而未於系爭支票填載票面金額，嗣系爭支票
        自證人徐淳惠處遺失，最終遭訴外人黃聖文以合記公司
        名義背書轉讓予上訴人，足證被上訴人簽發系爭支票時
        欠缺應記載事項之票面金額，亦非空白授權票據。
      (2)而上訴人主張前開事實，固提出系爭支票及應收抵押票
        據融資託收明細表各1 件為證（見原審卷第8 、21頁）
        ，惟觀諸系爭支票及前開應收抵押票據融資託收明細表
        記載內容，僅得證明上訴人自訴外人合記公司受讓系爭
        支票當時，系爭支票已填載以支票機打印之票面金額16
        萬元，然仍不能證明系爭支票票面金額之填載，確為被
        上訴人本人或經其授權之人所作成，自難僅憑系爭支票
        及前開託收明細表之記載內容，即認系爭支票係屬空白
        授權票據之有效票據。揆諸前開規定及說明，系爭支票
        欠缺一定金額之應記載事項，而屬無效票據，甚為明確
        。
  (二)關於上訴人得否依票據法第11條第2 項規定及同法第14條第
    1項反面解釋，對被上訴人行使票據權利部分：
    1.按執票人善意取得已具備本法規定應記載事項之票據者，
      得依票據文義行使權利；票據債務人不得以票據原係欠缺
      應記載事項為理由，對於執票人，主張票據無效。票據法
      第11條第2 項規定甚明。此規定之目的，乃鑑於我國近年
      經濟繁榮，貿易愈見活躍，當事人間基於事實上之需要，
      對於票據上部份應記載之事項，有因不能即時確定，須俟
      日後確定時始能補充者，似宜容許發票人先行簽發票據，
      交由他人依事先之合意補填，以減少交易上之困難，此種
      情形，依現行票據法第11條之規定，其票據係屬無效，茲
      擬仿日內瓦統一票據法及英美票據法例，改採空白授權記
      載主義，以資適應（票據法第11條立法理由意旨參照）。
      故而，票據法第11條第2 項所稱執票人善意取得之票據，
      係指票據行為人，以留由執票人日後補充之意思，特意不
      記載票據應記載事項之全部或一部，所發行之空白授權票
      據，嗣後經補充空白應記載事項者；亦即，票據法第11條
      第2 項規定在於使執有經補充空白應記載事項之空白授權
      票據執票人，得依票據文義行使權利，而非在於令欠缺應
      記載事項之無效票據，成為有效票據。經查，系爭支票票
      面金額16萬元之填載，確非被上訴人本人或經其授權之人
      補充記載所作成，系爭支票應屬無效票據，業如前述，依
      前開說明，本件自無票據法第11條第2 項規定適用之餘地
      ，是上訴人前開主張，委非足採。
    2.復按以惡意或有重大過失取得票據者，不得享有票據上之
      權利，此為票據法第14條第1 項所明定。所謂以惡意或有
      重大過失取得票據者，係指明知或可得而知轉讓票據之人
      ，就該票據無處分權而仍予取得者（最高法院52年台上字
      第1987號判例意旨參照）。亦即執票人所取得或受讓之票
      據雖為有效票據，惟若其對於該票據並無處分權而仍予取
      得，或其明知、可得而知轉讓人就該票據無處分權而仍予
      取得，其即不得享有票據上之權利。查系爭支票為無效票
      據，已詳述於前，是本件自與票據法第14條反面解釋無涉
      ，上訴人上開所指，容有誤解，亦非可採。
五、綜上所述，系爭支票票面金額16萬元非由被上訴人所填載，
    被上訴人亦未授權他人補充記載一定之金額，系爭支票應屬
    無效票據，被上訴人自無須依系爭支票之票據文義負責，從
    而，上訴人本於票據法律關係，請求被上訴人給付系爭支票
    票款16萬元及法定遲延利息，為無理由，應予駁回。原審為
    上訴人全部敗訴之判決，核無不合。上訴意旨指摘原判決不
    當，求予廢棄改判，為無理由，應予駁回。
六、本件事證已臻明確，兩造其餘攻擊防禦方法及證據調查，經
    審酌後，認與判決結果不生影響，爰無逐一論述之必要，附
    此敘明。
七、訴訟費用負擔之依據：依民事訴訟法第78條。
中    華    民    國   100    年    6     月    30    日
                  民事第一庭  審判長法  官  俞慧君
                                    法  官  林政佑
                                    法  官  陳燁真
以上正本證明與原本無異。
本件判決不得上訴。
中    華    民    國   100    年    7     月    01    日
                                    書記官  謝達人